---
title: "Le diagramme en gaufre et le diagramme isotye GT7"
author: "Ludovic Vigneron"
date: '2022-01-27'
categories:
- datavisualisation
- R
- ggplot2
tags:
- Dataviz
- GGPLOT2
- R
---

**Pour ce nouveau post de la série GT, nous nous allons revenir sur les diagrammes unitaires et leurs déclinaisons. Nous avions déjà traité d'un de ces graphes dans le post consacré aux dots plots avec le diagramme de Wilkinson. Leur principe est simple. Il s'agit de mobiliser des formes ou des symboles pour figurer des observations ou des groupes d'observations. Charge aux lecteurs de compter ces formes pour inférer les valeurs représentées. Ces graphes ont l'avantage d'être moins abstraits que les graphes classiques.**

Dans le diagramme de Wilkinson, la distribution d'une variable est figurée par des empilement de disques. Leur nombre sur une valeur, ou sur un intervalle de valeurs, informe sur l'effectif associé. Dans les graphes que nous allons travailler, nous nous focaliserons sur la présentation des parties d'un tout. A la manière d'un diagramme en camembert (ou pie chart) où l'angle d'une part rend compte de l'importance d'une catégorie au regard de l'ensemble, ils indiquent l'importance d'une catégorie par le nombre d'items de même forme et/ou de même couleur qui s'y rattache par rapport au nombre total d'items qui représente l'ensemble. Cet alternative apparaît plus rigoureuse que les camemberts dans la mesure où elle ne souffre pas de la dissonance angle/surface présente chez ces derniers. Nous traiterons ainsi les diagrammes en gaufre dans lesquels les formes articulées/empilées sont des carrés. Mais aussi les diagrammes isotypes dans lesquels les formes articulées/empilées sont des icones issues du système éponyme (international system of typographic pictures for education).

La principale règle de ce type de graphe est simple. Si une icone/un carré représente un individu, alors deux icones/carrés représente deux individus. Il n'est pas question ici de jouer sur la taille de ces éléments pour figurer des différences. Pour exprimer un nombre plus grand, on utilise un plus grand nombre de items. Ceux-ci doivent d'ailleurs être choisis avec attention pour ne pas induire d'erreurs d'interprétation. Quand les quantités à représenter sont grandes un items peu représenter un grand nombre d'individus.

Pour illustrer l'utilisation de ces graphes, nous allons travailler sur le mix énergétique de la France pour l'année 2020. Les données sont extraites du site [Our World in Data](https://ourworldindata.org/grapher/primary-sub-energy-source).

Commençons par charger les packages que nous allons utiliser. On y retrouve les classiques (tidyverse,...), mais aussi un package particulier qu'il sera nécessaire d'installer à partir d'un répertoire différent du CRAN: le package waffle. Pour en avoir la version la plus récente, exécuter la commande suivante:

```{r }
#install.packages("waffle",repos="https://cinc.rud.is")
```

vérifiez que vous avez une version suffisamment avancée (supérieure à 1.0).

```{r }
packageVersion("waffle")
```


```{r message=FALSE, warning=FALSE}
library(readr)
library(tidyverse)
library(ggtext)
library(waffle)
library(showtext)
```












