---
title: Diagramme à bâtons pairés GT2
author: Ludovic Vigneron
date: '2021-12-09'
slug: []
categories:
  - datavisualisation
  - R
tags:
  - Dataviz
  - GGPLOT2
---

**Pour le second post de la série, nous examinons les diagrammes à bâtons pairés. Il s'agit ici de comparer les fréquences des différentes modalités d'une variable en mettant en perspective la situation prévalent sur deux groupes en mettant côte à côte les barres (bâtons) les représentant. Ce type de graphe peut, sans grandes difficultés, être étendu à plus de groupes . Néanmoins, il faut veiller à ce que l'ensemble reste lisible. Leur avantage est qu'ils facilitent les comparaisons en positionnant les valeurs sur une même échelle (qui dans l'idéal débute à 0). L'examen des positions des extrémités des barres donne une idée claire des proportions de différences entre les groupes. Ils ne sont par contre pas très efficaces pour mettre au jour des relations entre variables ou des tendances.**

Voyons cela à partir d'un exemple concret en réalisant un diagramme à bâtons pairés avec GGPLOT. Pour ce faire, utilisons les données de l'ONU sur les populations urbaines et rurales dans le monde que vous pouvez télécharger à l'adresse en lien [ici](https://population.un.org/wup/Download/Files/WUP2018-F01-Total_Urban_Rural.xls). Limitons-nous néanmoins à l'Afrique et comparons des situations prévalant sur différentes grandes zones géographiques. 

Commençons par charger les packages utiles: le tidyverse et readxl.

```{r,message=FALSE, warning=FALSE}
library(tidyverse)
library(readxl)
```

Chargeons les données dans R (après les avoirs chargé sur votre machine) et regardons à quoi elles ressemblent.

```{r}
dat <- read_excel("WUP2018-F01-Total_Urban_Rural.xls",skip = 16)
dat
```

Il y a bien plus de données que nécessaires. Limitons donc le contenu à ce que l'on veut traiter.

```{r}
dat<-dat %>% 
  select(`Region, subregion, country or area`,Urban,Rural) %>% 
  rename(Reg=`Region, subregion, country or area`) %>% 
  filter(Reg%in%c('Eastern Africa','Middle Africa','Northern Africa',
                  'Southern Africa','Western Africa'))
dat
```

On note que les données ne se présentent pas dans une configuration directement utilisable. Nous aimerions avoir une variable zone (Reg), une variable pour la population (value) et une variable indiquant si l'observation est faite sur une zone rurale ou urbaine (type). Pour aboutir à ce résultat, utilisons la fonction **pivot_longer()**. Indiquons que les colonnes à la base de le transformation sont Urban et Rural et que le nom de la nouvelle variable générée est type.

```{r}
dat<-dat %>% pivot_longer(cols=c(Urban,Rural),names_to='type')
dat
```

Maintenant que notre base est au bon format traduisons les différentes valeurs textuelles qui la compose en français. Cela permettra d'harmoniser la langue sur le graphe final.

```{r}
dat<-dat %>% mutate(type=ifelse(type=="Rural","Rurale","Urbaine"),
                    Reg=ifelse(Reg=="Eastern Africa","Afrique de l'est",
                        ifelse(Reg=="Western Africa","Afrique de l'ouest",
                        ifelse(Reg=="Northern Africa","Afrique du nord",
                        ifelse(Reg=="Middle Africa","Afrique centrale",
                        ifelse(Reg=="Southern Africa","Afrique du sud",""))))))
dat
```

Les données sont prêtes pour alimenter notre représentation graphique. Mais, avant de tracer un diagramme pairé, commençons par juxtaposer les diagrammes à bâtons des effectifs des zones rurale et urbaine pour nos aires géographiques. Pour cela, utilisons l'option stat du **geom_bar()** et indiquons "identity" de manière à mobiliser la valeur y indiqué comme esthétique pour les effectifs à représenter. Utilisons également **facet_wrap()** de manière à obtenir les deux graphes simultanément (arrangeons également les étiquettes de l'axe des abscisses pour qu'elles apparaissent entières).  

```{r}
ggplot(dat,aes(x=Reg,y=value))+
  geom_bar(stat = "identity")+
  facet_wrap(.~type)+
  theme(axis.text.x = element_text(angle=90))
```

Cette représentation pourrait être améliorée pour aboutir à quelque chose de bien plus parlant. Mais, ce n'est pas l'objectif ici. Voyons ce que donnerait un graphe pairé. Pour ce faire, utilisons l'option position du **geom_bar()** en indiquant "dodge". Ajoutons comme esthétique le type comme base de différenciation des couleurs de remplissages des barres. 

```{r}
ggplot(dat,aes(x=Reg,y=value,fill=type))+
    geom_bar(stat = "identity",position = "dodge")
```

Le résultat est intéressant. Essayons de l'améliorer. Revoyons les titres des axes, renversons les coordonnées pour avoir des barres horizontales et optons pour un thème plus neutre.

```{r}
ggplot(dat,aes(x=Reg,y=value,fill=type))+
    geom_bar(stat = "identity",position = "dodge")+
  labs(x='Régions',y='Population (en milliers)')+
  coord_flip()+
  theme_minimal()
```

Ajoutons un titre et un caption pour indiquer l'origine des données. Changeons les couleurs des barres (avec un jaune et un bleu sympathiques trouver en fouillant sur [https://htmlcolorcodes.com/fr/](https://htmlcolorcodes.com/fr/)) et réduisons la traille des barres pour bien délimiter l'espace entre elles.

```{r}
ggplot(dat,aes(x=Reg,y=value,fill=type))+
  geom_bar(stat = "identity",position = "dodge",colour='white',size=2)+
  labs(title="Population urbaine c. rurale dans les régions d'Afrique en 2018",
       caption="Source: United Nations, Department of Economic and Social Affairs, World Urbanization Prospects",
       x='Régions',y='Population (en milliers)')+
  scale_fill_manual(values=c('#F1D739','#399CF1'))+
  coord_flip()+
  theme_minimal()
```

L'axe reprenant valeur de population est peu lisible arrangeons cela en utilisant la fonction **unit_format()** du package scale. Affichons le nombre de milliers  avec un chiffre après l'unité suivie de la lettre M.

```{r}
ggplot(dat,aes(x=Reg,y=value,fill=type))+
  geom_bar(stat = "identity",position = "dodge",colour='white',size=2)+
  labs(title="Population urbaine c. rurale dans les régions d'Afrique en 2018",
       caption="Source: United Nations, Department of Economic and Social Affairs, World Urbanization Prospects",
       x='Régions',y='Population (en milliers)')+
  scale_fill_manual(values=c('#F1D739','#399CF1'))+
  scale_y_continuous(labels = scales::unit_format(
                     unit = "M", scale = 1e-3, accuracy = 0.1))+
  coord_flip()+
  theme_minimal()
```

C'est mieux. On pourrait presque s'arrêter là. Mais, continuons à améliorer l'aspect du graphe. Remontons le titre de l'axe des Régions tout en haut et orientons le pour qu'il soit plus lisible avec un léger retrait par rapport aux étiquettes de l'axe.

```{r}
ggplot(dat,aes(x=Reg,y=value,fill=type))+
  geom_bar(stat = "identity",position = "dodge",colour='white',size=2)+
  labs(title="Population urbaine c. rurale dans les régions d'Afrique en 2018",
       caption="Source: United Nations, Department of Economic and Social Affairs, World Urbanization Prospects",
       x='Région',y='Population (en milliers)')+
  scale_fill_manual(values=c('#F1D739','#399CF1'))+
  scale_y_continuous(labels = scales::unit_format(
                     unit = "M", scale = 1e-3, accuracy = 0.1))+
  coord_flip()+
  theme_minimal()+
  theme(axis.title.y=element_text(hjust=1, angle=0,margin = margin(r=-35)))
```

Alignons les étiquettes de l'axe Régions sur la gauche et supprimons l'extension de la fenêtre du graphe mise en oeuvre par défaut dans le jeu de coordonnées. Profitons-en pour centrer le titre, réduire la taille du caption, le passer en italic et l'aligner sur la gauche.

```{r}
ggplot(dat,aes(x=Reg,y=value,fill=type))+
  geom_bar(stat = "identity",position = "dodge",colour='white',size=2)+
  labs(title="Population urbaine c. rurale dans les régions d'Afrique en 2018",
       caption="Source: United Nations, Department of Economic and Social Affairs, World Urbanization Prospects",
       x='Région',y='Population (en milliers)')+
  scale_fill_manual(values=c('#F1D739','#399CF1'))+
  scale_y_continuous(labels = scales::unit_format(
                     unit = "M", scale = 1e-3, accuracy = 0.1))+
  coord_flip(expand=FALSE)+
  theme_minimal()+
  theme(plot.title = element_text(hjust = 0.5) ,
        plot.caption = element_text(hjust = 1, face='italic',size = 6),
        axis.title.y=element_text(hjust=1, angle=0,margin = margin(r=-35)),
        axis.text.y = element_text(hjust=0))
```

Supprimons la légende et inscrivons à la place dans chaque barre s'il s'agit de mesures pour les zones rurales ou urbaines. Pour cela, utilisons le **geom_text()**. L'option position avec la commande **position_dodge()**, nous permet de situer le texte dans la barre (mettons-le en blanc). Notez que j'ai également changer la taille du graphe de sortie pour rendre l'ensemble plus lisible sur la page du site. Je suis passé à 5 inch (pouces) de hauteur et 10 de largeur.

```{r fig.height=5, fig.width=10}
ggplot(dat,aes(x=Reg,y=value,fill=type))+
  geom_bar(stat = "identity",position = "dodge",colour='white',size=2)+
  geom_text(aes(label = type), hjust = 1.5,
            position = position_dodge(.9),size=3,
            color='white')+
  labs(title="Population urbaine c. rurale dans les régions d'Afrique en 2018",
       caption="Source: United Nations, Department of Economic and Social Affairs, World Urbanization Prospects",
       x='Région',y='Population (en milliers)')+
  scale_fill_manual(values=c('#F1D739','#399CF1'))+
  scale_y_continuous(labels = scales::unit_format(
                     unit = "M", scale = 1e-3, accuracy = 0.1))+
  coord_flip(expand=FALSE)+
  theme_minimal()+
  theme(plot.title = element_text(hjust = 0.5) ,
        plot.caption = element_text(hjust = 1, face='italic',size = 6),
        axis.title.y=element_text(hjust=1, angle=0,margin = margin(r=-35)),
        axis.text.y = element_text(hjust=0),
        legend.position = "none")
```

Supprimons la grille à l'arrière du graphe et ajoutons les valeurs (arrondies) de chaque groupe au bout des barres (encore une fois avec le **geom_text**). 

```{r fig.height=5, fig.width=10}
ggplot(dat,aes(x=Reg,y=value,fill=type))+
  geom_bar(stat = "identity",position = "dodge",colour='white',size=2)+
  geom_text(aes(label = type), hjust = 1.5,
            position = position_dodge(.9),size=3,
            color='white')+
  geom_text(aes(label = round(value)), hjust = -0.1,
            position = position_dodge(.9),size=3)+
  labs(title="Population urbaine c. rurale dans les régions d'Afrique en 2018",
       caption="Source: United Nations, Department of Economic and Social Affairs, World Urbanization Prospects",
       x='Région',y='Population (en milliers)')+
  scale_fill_manual(values=c('#F1D739','#399CF1'))+
  scale_y_continuous(labels = scales::unit_format(
                     unit = "M", scale = 1e-3, accuracy = 0.1))+
  coord_flip(expand=FALSE)+
  theme_minimal()+
  theme(plot.title = element_text(hjust = 0.5) ,
        plot.caption = element_text(hjust = 1, face='italic',size = 6),
        axis.title.y=element_text(hjust=1, angle=0,margin = margin(r=-35)),
        axis.text.y = element_text(hjust=0),
        panel.grid = element_blank(),
        legend.position = "none")
```

La valeur pour l'Afrique de l'est rurale ne s'affiche pas. Elle est en dehors de la fenêtre du graphe. Pour y remédier, il suffit d'agrandir celle-ci dans le système de coordonnées grâce à l'option ylim (puisque nous avons inversé les axes).

```{r fig.height=5, fig.width=10}
ggplot(dat,aes(x=Reg,y=value,fill=type))+
  geom_bar(stat = "identity",position = "dodge",colour='white',size=2)+
  geom_text(aes(label = type), hjust = 1.5,
            position = position_dodge(.9),size=3,
            color='white')+
  geom_text(aes(label = round(value)), hjust = -0.1,
            position = position_dodge(.9),size=3)+
  labs(title="Population urbaine c. rurale dans les régions d'Afrique en 2018",
       caption="Source: United Nations, Department of Economic and Social Affairs, World Urbanization Prospects",
       x='Région',y='Population (en milliers)')+
  scale_fill_manual(values=c('#F1D739','#399CF1'))+
  scale_y_continuous(labels = scales::unit_format(
                     unit = "M", scale = 1e-3, accuracy = 0.1))+
  coord_flip(ylim=c(0,370000),expand=FALSE)+
  theme_minimal()+
  theme(plot.title = element_text(hjust = 0.5) ,
        plot.caption = element_text(hjust = 1, face='italic',size = 6),
        axis.title.y=element_text(hjust=1, angle=0,margin = margin(r=-35)),
        axis.text.y = element_text(hjust=0),
        panel.grid = element_blank(),
        legend.position = "none")
```

Voilà qui règle le problème. Le graphe est quasi fini. Je pense. On peux encore l'améliorer en présentant en premier les régions avec les plus grands effectifs. Pour cela, on transforme la variable Reg en facteur que l'on recode avec **reorder()** en fonction de value.

```{r fig.height=5, fig.width=10}
ggplot(dat,aes(x=reorder(factor(Reg),value),y=value,fill=type))+
  geom_bar(stat = "identity",position = "dodge",colour='white',size=2)+
  geom_text(aes(label = type), hjust = 1.5,
            position = position_dodge(.9),size=3,
            color='white')+
  geom_text(aes(label = round(value)), hjust = -0.1,
            position = position_dodge(.9),size=3)+
  labs(title="Population urbaine c. rurale dans les régions d'Afrique en 2018",
       caption="Source: United Nations, Department of Economic and Social Affairs, World Urbanization Prospects",
       x='Région',y='Population (en milliers)')+
  scale_fill_manual(values=c('#F1D739','#399CF1'))+
  scale_y_continuous(labels = scales::unit_format(
                     unit = "M", scale = 1e-3, accuracy = 0.1))+
  coord_flip(ylim=c(0,370000),expand=FALSE)+
  theme_minimal()+
  theme(plot.title = element_text(hjust = 0.5) ,
        plot.caption = element_text(hjust = 1, face='italic',size = 6),
        axis.title.y=element_text(hjust=1, angle=0,margin = margin(r=-35)),
        axis.text.y = element_text(hjust=0),
        panel.grid = element_blank(),
        legend.position = "none")
```

Et voilà le tour est joué. On a un diagramme à bâtons pairés à la fois parlant et esthétique.

