---
title: L'effet week-end (Lundi et Dimanche) [1]
author: Ludovic Vigneron
date: '2024-09-29'
slug: []
categories:
  - Finance
  - Finance comportementale
  - Effets calendaires
tags:
  - Finance
  - Finance comportementale
  - Effets calendaires
editor_options: 
  markdown: 
    wrap: 72
bibliography: references.bib
---

**Ce post est le premier d'une série consacrée à la finance
comportementale. Il s'agira, à titre principal, de présenter des
applications empiriques dans le domaine. Mais, ce sera aussi l'occasion
de discuter de certains points de théorie économique et de statistique.
Nous commencerons par traité des effets calendaires qui sont les
premiers éléments empiriques qui ont été mis en avant pour questionner
l'hypothèse d'efficience des marchés financiers. Ces anomalies ont, pour
la plupart, disparu (du moins sur les marchés les plus actifs) et sont
sujette à des questionnements méthodologiques forts. La première de ces
anomalies relevées fut l'effet weekend. Avant d'aller plus loin je dois
préciser que cette application est principalement une réplication sous R
du travail présenté par** **Savva Shanaev et Arina Shuraeva** **sous
excel sur leur chaîne youtube [NDEL](www.youtube.com/@NEDLeducation). Je
ne saurais que vous recommander de jeter un oeil à leur travail que je
trouve excellent.**

# Le(s) papier(s) d'origine

L'effet weekend est une des premières anomalies de marché au regard de
l'hypothèse d'efficience documentée sur une base calendaire par la
littérature aux débuts des années 80. Pour rappel, selon cette
hypothèse, il n'est pas possible d'établir une stratégie permettant de
battre systématiquement le marché dans la mesure où les rendements des
titres sont pleinement aléatoires. Les ajustements de prix
n'interviennent que lorsqu'une information nouvelle est diffusée et
amène les investisseurs à réviser leurs anticipations concernant les
flux financiers futures procurés par la possession du titre. Ces
informations nouvelles intervenant de manière aléatoire les rendements
le seront également. Il ne doit donc pas y avoir de récurrences dans les
rendements qui pourraient être exploitées via des stratégies
d'arbitrages.

S'agissant de l'effet weekend, il a été documenté entre autre par
@cross1973; @french1980; @gibbons1981; et @keim1984... Il consiste en la
présence de rendement en moyenne différents de ceux des autres jours les
vendredi et lundi, autrement-dit au début du weekend et à la fin (le
premier jours de reprise). Les rendements des lundi sont, en moyenne,
moins importants que ceux des autres jours de la semaine (mardi,
mercredi, jeudi) et les rendement des vendredi sont, en moyenne, plus
importants.

Une des explications avancées au phénomène repose sur la psychologie des
investisseurs. Ceux-ci seraient plus optimistes, et donc auraient plus
tendance à acheter, à l'approche du weekend, le vendredi, ce qui ferait
monter les cours. Ils seraient plus pessimiste, et donc auraient plus
tendance à vendre, juste après le weekend, le lundi, ce qui ferait
baisser les cours.

# Chargeons les packages et les données

Pour tester l'effet weekend, nous mobilisons deux packages : le
traditionnel *tidyverse*, qui permet de simplifier la syntaxe de R et de
manipuler les données plus facilement, *quantmod* qui inclut un wrapper
api donnant accès aux données de yahoo finance et *gt* qui permet de
mettre en page des tableaux. Chargeons-les donc dans notre environnement
de travail.

```{r}
#| label: charger_les_packages
#| message: false

library(quantmod)
library(tidyverse)
library(gt)
```

Notez l'ordre de chargement qui permet d'éviter quelques difficultés par
la suite. Certaines fonctions des deux premiers packages portent le même
nom. Nous voulons utiliser les versions *tydiverse* et donc nous
l'appelons en dernier de manière à ce qu'elles recouvrent celles de
*quantmod*.

Ceci étant fait chargeons les données nécessaires à notre test. Le choix
s'est porté ici sur l'indice *Stantdard and Poor 500*. Il s'agit d'un
indice boursier basé sur les cours de 500 grandes entreprises cotées aux
Etats-unis sur le *NYSE* et sur le *NASDAQ*. Il a été lancé le 4 mars
1957 mais produit des valeurs rétrospectives jusqu'au 3 janvier 1928.
Son code mnémonique est \^GSPC.

Chargeons ces données en utilisant la fonction **getSumbols()** de
*quantmod*. Indiquons en premier argument le code mnémonique, en second
que nous allons chercher l'information sur *yahoo finance*, en troisième
l'endroit où seront placées les informations extraites. Les derniers
arguments indiquent les dates de début et de fin de la période
d'extraction.

```{r}
#| label: charger_les_données_API

getSymbols("^GSPC",src = "yahoo", env = environment(), from = "1928-01-03",
           to = "2023-05-04")
```

On obtient un objet au format xts, qui est l'un des formats dédiés aux
séries temporelles de R. Ici, pour ce que l'on veut faire, il n'est pas
nécessaire. Repassons donc à une data frame classique. Ne retenons que
les dates (que l'on obtient grâce à la fonction **rownames()**) et les
valeurs ajustées de l'indice.

```{r}
#| label: mise_en_forme_des_données

dat<- GSPC %>% 
  as.data.frame() %>%
  mutate(date_t=as.Date(rownames(.),"%Y-%m-%d")) %>%
  select(date_t,GSPC.Adjusted) %>%
  rename(SP500=GSPC.Adjusted)
```

Attention, vérifiez bien le codage du format date retenu lors de la
transformation afin de bien conserver le vrai ordre chronologique. Le
risque d'erreur est ici important.

Ceci fait, calculons le rendement journalier de l'indice. Nous retenons
le rendement arithmétique.

$$
ret=\frac{P_i}{P_{i-1}}-1
$$

```{r}
#| label: calcule_des_rendements

dat_<-dat %>% 
  mutate(ret=(SP500/lag(SP500)-1)) 

head(dat_)
```

Limitons la base à une période plus restreinte pour réaliser notre test.
Retenons la période courant du 1er janvier 2015 au 1er janvier 2020.

```{r}
#| label: limiter_la_base_periode

dat_r<-dat_ %>%
  filter(date_t>as.Date('2015-01-01',"%Y-%m-%d")& 
         date_t<as.Date('2020-01-01',"%Y-%m-%d"))
rm(dat,GSPC)
```

Sauvegardons les données dans une fichier csv pour pouvoir les
réutiliser par la suite pour tester d'autres anomalies.

```{r}
#| label: sauvegarde_des_formes_de_la_base

write.table(dat_r,"S&P500_2015_2020.csv",sep=";", row.names = FALSE)
write.table(dat_,"S&P500_return.csv",sep=";", row.names = FALSE)
```

# Traitement des données

Commençons par marquer les jours autour du weekend : les lundi et
vendredi. Pour cela, utilisons la fonction **wday()** du package
*lubridate* qui est inclus dans le *tidyverse*. Elle numérote les jours
de la semaine en commençant par le dimanche (jour 1). Les lundi et
vendredi sont donc respectivement les jours 2 et 6.

```{r}
#| label: marquer_lundi_et_vendredi

dat_r<-dat_r %>%
  mutate(day_of_the_week=wday(date_t),
         day_lab=wday(date_t,label=TRUE),
         jour=ifelse(day_of_the_week==2,"Monday",
                     ifelse(day_of_the_week==6,"Friday","Other")),
         jour_f=factor(jour,levels=c('Monday','Friday','Other')))
```

Maintenant que les jours sont marqués, calculons les rendements moyennes
pour chacun d'eux : lundi, vendredi et les autres jours. Pour cela,
utilisons le tidyverse en mobilisant **group_by()** et **summarise()**.
Exprimons les en pourcentage.

```{r}
#| label: rendements_journaliers_moyens

dat_r %>%
  group_by(jour_f) %>%
  summarise(moyenne=round(mean(ret)*100,digits=2))
```

On a bien des rendements moyennes différents sur les jours considérés.
Ces rendements moyennes s'articulent en valeur comme ce que prédit
l'effet weekend. Les rendements du lundi sont, en moyenne, négatifs et
ceux du vendredi, en moyenne, positifs. Les rendements de ces deux jours
est par ailleurs différent des rendements des autres jours. Ce pose
alors la question de la significativité statistique de ces différences.

# Tests statistiques

Il s'agit donc ici de pratiquer des testes de différences de moyennes
entre les rendements des lundis et ceux des autres jours (mardi,
mercredi, jeudi) et entre les rendements des vendredis et ceux de ces
mêmes autres jours. Pour ce faire, il suffit d'utiliser des tests de
*Student*.

Mais au préalable, pour connaître la forme du teste à appliquer, il est
nécessaire de savoir si les variances des rendements sont elles-mêmes
différentes sur les groupes comparés. Pour cela, nous utiliserons un
test de *Fisher* de comparaison de variances dont la statistique sous H0
(l'égalité des variances) prend la forme suivante:

$$
\frac{\max(S_i^2)}{\min(S_j^2)}\to F_{(df_i;df_j)}
$$

Sous H0, le ratio est égal à 1 au hasard de l'échantillonnage prés. Le
ratio de la plus grande variance sur la plus petite suit une loi de
*Fisher* à n-1 et m-2 degrés de liberté (n est la taille de
l'échantillon permettant de calculer la plus grande variance et m est la
taille de l'échantillon permettant de calculer la plus petite variance).
Le choix d'un ratio de type max sur min permet d'utiliser un test
unilatéral de type "plus grand que".

Mais avant de pratiquer le test, calculons les variances des rendements,
le nombre d'observations et les degrés de liberté pour les différents
groupes. L'ensemble est repris dans la table 1.

```{r}
#| label: tbl-const-Fisher-1

dat_r %>%
  group_by(jour_f) %>% 
  summarise(moyenne=round(mean(ret)*100,digits=2),
            variance=round(var(ret)*100,digits=5),
            N=n(),
            df=N-1) %>%
  gt() %>% 
  tab_header(title= "Table 1: Eléments du test du différences de variances")
```

Testons la différence de variance des rendements du lundi et ceux des
autres jours (mardi, mercredi, jeudi). Calculons le ratio de variance et
la *p-value* du test. La probabilité de constater une valeur aussi
extrême si H0 (égalité de variance - le ratio des variances égal à 1)
était vrai. Le résultat est présenté dans la table 2.

```{r}
#| label: tbl-test-Fisher-1

Fish<-var(dat_r$ret[dat_r$jour_f=='Monday'])/var(dat_r$ret[dat_r$jour_f=='Other'])

data.frame(Fisher=Fish,
           p_value=pf(Fish,235,768,lower.tail = FALSE)) %>%
  gt() %>%
  fmt_number(decimals=3) %>% 
  tab_header(title= "Table 2: Test de différences de variances")
```

Si l'on retient un seuil d'erreurs (de type 1) de 5%, avec une *p-value*
de 4,08%, on rejette clairement H0 l'égalité des variances (*Monday* *vs
Other*). Les rendements des lundis sont plus variables que ceux des
*Other*. Voyons ce qu'il en est concernant les vendredi et les autres
jours (mardi, mercredi, jeudi). Répliquons la méthode. Le résultat est
présenté dans la table 3.

```{r}
#| label: tbl-test-Fisher-2 

Fish<-var(dat_r$ret[dat_r$jour_f=='Friday'])/var(dat_r$ret[dat_r$jour_f=='Other'])

data.frame(Fisher=Fish,p_value=pf(Fish,252,768,lower.tail = FALSE)) %>%
  gt() %>%
  fmt_number(decimals=3) %>% 
  tab_header(title= "Table 3: Test de différences de variances")
```

On rejette également H0 l'hypothèse d'égalité des variances. Les
rendement des vendredis sont plus variables que ceux des jour centraux
de la semaine (mardi, mercredi, jeudi).

L'ensemble peut être réaliser directement à partir de la fonction
**var.test()**. Voyons cela est créons la table 4 .

```{r}
#| label: tbl-test-Fisher-3 

dat_r<-dat_r %>%
  mutate(Monday=jour_f=="Monday", Other=jour_f=="Other",
         Friday=jour_f=="Friday")

test_v1<-var.test(ret~Other,alternative = "greater",
                  data=filter(dat_r,jour_f=="Monday"|jour_f=="Other"))

test_v2<-var.test(ret~Other,alternative = "greater",
                  data=filter(dat_r,jour_f=="Friday"|jour_f=="Other"))

rbind(c(stat=test_v1$statistic,p_value=test_v1$p.value),
      c(stat=test_v2$statistic,p_value=test_v2$p.value)) %>%
  data.frame(tests=c("lundi vs autres","vendredi vs autres"),.) %>%
  gt() %>%
  fmt_number(decimals=3) %>% 
  tab_header(title= "Table 4: Tests de différences de variances (ensemble)")
```

Pour les deux tests, l'hypothèse d'égalité de variance est rejetée. On
ne peut donc pas utiliser la version classique du test de *Student* pour
nos comparaisons de rendements moyens. Nous allons utilisé
l'approximation de *Welsh*. On a ainsi:

$$
t=\frac{\bar{r_1}-\bar{r_2}}{s_\bar{\Delta}}\to t_{df}
$$

où

$$
s_\bar{\Delta}=\sqrt{\frac{s_1^2}{n_1}+\frac{s_2^2}{n_2}}
$$

et

$$
df=\frac{(\frac{s_1^2}{n_1}+\frac{s_2^2}{n_2})^2}{
\frac{(s_1^2/n_1)^2}{n_1-1}+\frac{(s_2^2/n_2)^2}{n_2-1}
}
$$

Calculons ces éléments pour le test sur le lundi (table 5).

```{r}
#| label: tbl-test-Student-1

dif<-mean(dat_r$ret[dat_r$jour_f=='Monday'])-mean(dat_r$ret[dat_r$jour_f=='Other'])
v_l<-var(dat_r$ret[dat_r$jour_f=='Monday'])
v_o<-var(dat_r$ret[dat_r$jour_f=='Other'])
s_delta<-sqrt(v_l/236+v_o/769) 
df<-((v_l/236+v_o/769)^2)/((v_l/236)^2/235+(v_o/769)^2/768)

data.frame(t=dif/s_delta,p_value=pt(dif/s_delta,df)*2) %>% 
  gt() %>%
  fmt_number(decimals=3) %>% 
  tab_header(title= "Table 5: Test de différences de moyennes")

```

La *p-value* est ici bien trop grande pour que l'on puisse rejeter H0
(l'hypothèse d'égalité des moyennes). Il n'y a pas de différences
statistiquement significatives entre les rendements du lundi est ceux
des jours du milieu de la semaine et donc pas d'effet lundi observée sur
la période de test.

Voyons ce qu'il en ait pour les vendredis (table 6).

```{r}
#| label: tbl-test-Student-2

dif<-mean(dat_r$ret[dat_r$jour_f=='Friday'])-mean(dat_r$ret[dat_r$jour_f=='Other'])
v_l<-var(dat_r$ret[dat_r$jour_f=='Friday'])
v_o<-var(dat_r$ret[dat_r$jour_f=='Other']) 
s_delta<-sqrt(v_l/253+v_o/769)
df<-((v_l/253+v_o/769)^2)/((v_l/253)^2/252+(v_o/769)^2/768)

data.frame(t=dif/s_delta,p_value=pt(dif/s_delta,df)*2) %>%
  gt()%>%
  fmt_number(decimals=3) %>% 
  tab_header(title= "Table 6: Test de différences de moyennes")
```

Comme pour le lundi, il n'y a pas de différence statistiquement
significative entre les rendements du vendredi et ceux des jours du
milieu de la semaine. Il n'y a donc pas d'effet weekend sur la période
de teste.

On peut obtenir ces résultats directement en utilisant la fonction
**t.test()** en laissant ses options par défaut qui sont un test
bilatéral et considérant l'inégalité des variances sur les échantillons
comparés (table 7).

```{r}
#| label: tbl-test-Student-3
#| tbl-cap: |
#|    tests du différences de moyennes (ensemble).

test_t1<-t.test(ret~jour_f,data=filter(dat_r,jour_f=="Monday"|jour_f=="Other"))

test_t2<-t.test(ret~jour_f,data=filter(dat_r,jour_f=="Friday"|jour_f=="Other"))

rbind(c(stat=test_t1$statistic,p_value=test_t1$p.value),
      c(stat=test_t2$statistic,p_value=test_t2$p.value)) %>%
  data.frame(teste=c("lundi vs autres","vendredi vs autres"),.) %>%
  gt() %>%
  fmt_number(decimals=3) %>% 
  tab_header(title= "Table 7: Tests du différences de moyennes (ensemble)")
```

**Résumons:** on peut conclure que les rendements autour du weekend ne
sont pas, sur la période étudiée, statistiquement différents de ceux
constatés les autres jours de la semaine. Il n'y a pas ici d'effet
weekend.

L'anomalie a disparu (au moins sur le S&P 500). Une des explications de
cette disparition est que les agents au courant de son existence ont
progressivement procédé à des arbitrages amenant à sa disparition.

--------------------------------------------------------------------------
