---
title: Les heatmap et les calendar heatmap GT8
author: Ludovic Vigneron
date: '2022-04-10'
categories:
  - dataviz
  - ggplot2
  - r
  - datavisualisation
tags:
  - Climat
  - dataviz
  - ggplot2
  - r
---

**Dans ce nouveau post, nous allons traiter d'une forme de visualisation hybride entre le tableau et le graphe: la heatmap (ou en français carte thermique). Elle permet de présenter en un unique visuel une grande quantité de données ce qui autorise la réalisation de comparaisons multiples entre leur valeur. Le point de départ est un tableau à deux dimensions établis pour stocké les valeurs d'une variable. Il s'agit alors de communiquer une information quasi complète sur la répartition de ces valeurs sur ces deux dimensions. Cela serait possible juste en fournissant le tableau mais la lecture en serait laborieuse d'autant ne serait que du fait de sa taille. Pour simplifier les choses, la heatmap propose de le faire en attribuant des couleurs aux différentes cases dont les nuances varies en fonction de la valeur de la variable représentée. Les contrastes établis permettent de mettre en évidence des tendances.**

Il existe deux grands types de heatmap: la classique, où les dimensions du tableau sont n'importe quels éléments discrets, et la calendar heatmap, où celles-ci sont des éléments temporelles formant par leur intersection un calendrier. C'est ce second type qui sera mobilisé pour notre illustration. 

Nous allons une nouvelle fois utiliser les données du Hadley Center concernant les relevés de températures au centre de l'Angleterre entre 1772 et 2022. Il s'agit de présenter l'évolution des moyennes mensuelles sur toute la période en utilisant une calendar heatmap. 

Commençons par charger les packages qui nous serons utiles par la suite.

```{r message=FALSE, warning=FALSE}
library(tidyverse)
library(lubridate)
```

Puis, chargeons les données.

```{r}
dat<-read.table("https://hadleyserver.metoffice.gov.uk/hadcet/cetdl1772on.dat")
```

Mettons les données en forme pour de manière à obtenir notre tableau de base avec une variable année, une variable mois et une variable température moyenne à l'intersection de ces dernières. 

```{r message=FALSE, warning=FALSE}
options(dplyr.summarise.inform = FALSE)
colnames(dat)<-c('year','day',paste0('month_',1:12))
dat_<-dat %>% pivot_longer(cols=starts_with('month_'),
                           names_to = 'month',
                           names_prefix = 'month_',
                           values_to = 'd_t') %>% 
              mutate(date=as.Date(paste0(day,'/',month,'/',year),
                                  format='%d/%m/%Y')) %>% 
              select(date,d_t) %>% 
              mutate(d_t=ifelse(d_t==-999,NA,d_t),
                     d_t=d_t/10) %>% 
              remove_missing()
dat_1<-dat_ %>% mutate(ms=month(date,label=TRUE),an=year(date)) %>% 
                group_by(an,ms) %>% 
                summarise(temp=mean(d_t)) 
```

Nous commençons par redéfinir les noms des variables puis revoyons le format de la base pour qui soit établi sur la longueur, construisons la variable date de type temporelle. Nous limitons le résultat à un base comprenant les températures moyennes relevé sur chaque jour entre 1772 et 2022. A partir de là, nous définissons les variables mois (ms) et année (an) ainsi que la moyenne des températures journalières à leur intersection. On a alors une tableau dont les six premières lignes sont les suivantes:

```{r}
head(dat_1)
```

C'est ce tableau, dans son ensemble que nous allons transformer en calendar heatmap. Commençons par un graphe de base. Les esthétiques mobilisés sont en abscisses les années, en ordonnées les mois et la couleur de remplissage un élément défini par les températures moyennes. Le geom utilisé est le geom_tile().

```{r}
ggplot(data=dat_1,
       aes(x=an,y=ms,fill=temp))+
  geom_tile()
```

Le résultat en l'état n'est pas trés convainquant. Améliorons le rendu avec quelques manipulations de base.

```{r}
ggplot(data=dat_1,
       aes(x=an,y=ms,fill=temp))+
  geom_tile()+
  labs(title="Températures moyennes au centre de l'Angleterre",
       caption="Source: Hadley Center - Parker et al, 1992")+
  theme_minimal()+
  theme(
    plot.title = element_text(face='bold',hjust=0.5),
    plot.caption=element_text(face='italic',hjust=1),
    axis.title = element_blank(),
    panel.grid = element_blank())
```

Modifions les couleurs permettant de présenter les gradations de températures. Pour cela, utilisons le complémant scale_fill_gradient2(). Indiquons que les valeurs les plus bases seront bleux, les valeurs moyennes jaunes et les valeurs les plus hautes rouges. Initialisons cette gradation à partir des minimums, mediane et maximum des températures. Indiquons °C comme étiquette pour la légende associée.

```{r}
ggplot(data=dat_1,
       aes(x=an,y=ms,fill=temp))+
  geom_tile()+
  labs(title="Températures moyennes au centre de l'Angleterre",
       caption="Source: Hadley Center - Parker et al, 1992")+
  scale_fill_gradient2(low="blue3", high="red3", mid="yellow",
                       midpoint=9,limit=c(-4,19.8), space="Lab", 
                       name="°C")+
  theme_minimal()+
  theme(
    plot.title = element_text(face='bold',hjust=0.5),
    plot.caption=element_text(face='italic',hjust=1),
    axis.title = element_blank(),
    panel.grid = element_blank())
```

Les tuilles de notre heatmap sont un peu petite en l'état. Voyons comme les rendre plus distinctes en utilisant coord_fixed() qui instaure un lien proportionnel en entre les longueurs des incréments en abscisses et en ordonnées. Le ratio marquant le lien a une valeur par défaut de 1.

```{r}
ggplot(data=dat_1,
       aes(x=an,y=ms,fill=temp))+
  geom_tile()+
  labs(title="Températures moyennes au centre de l'Angleterre",
       caption="Source: Hadley Center - Parker et al, 1992")+
  scale_fill_gradient2(low="blue3", high="red3", mid="yellow",
                       midpoint=9,limit=c(-4,19.8), space="Lab", 
                       name="°C")+
  coord_fixed()+
  theme_minimal()+
  theme(
    plot.title = element_text(face='bold',hjust=0.5),
    plot.caption=element_text(face='italic',hjust=1),
    axis.title = element_blank(),
    panel.grid = element_blank())
```

Le résultat est illisible. Voyons ce que l'on peut obtenir en modifiant le ratio et en déplaçant la légende.

```{r}
ggplot(data=dat_1,
       aes(x=an,y=ms,fill=temp))+
  geom_tile()+
  labs(title="Températures moyennes au centre de l'Angleterre",
       caption="Source: Hadley Center - Parker et al, 1992")+
  scale_fill_gradient2(low="blue3", high="red3", mid="yellow",
                       midpoint=9,limit=c(-4,19.8), space="Lab", 
                       name="°C")+
  coord_fixed(ratio=2)+
  theme_minimal()+
  theme(
    plot.title = element_text(face='bold',hjust=0.5),
    plot.caption=element_text(face='italic',hjust=1),
    axis.title = element_blank(),
    panel.grid = element_blank(),
    legend.position = 'bottom')
```

Redimensionnons le graphe de manière à avoir une fenêtre d'expression plus adaptée.


```{r fig.height=3,fig.width=11,fig.align='left'}
ggplot(data=dat_1,
       aes(x=an,y=ms,fill=temp))+
  geom_tile()+
  labs(title="Températures moyennes au centre de l'Angleterre",
       caption="Source: Hadley Center - Parker et al, 1992")+
  scale_fill_gradient2(low="blue3", high="red3", mid="yellow",
                       midpoint=9,limit=c(-4,19.8), space="Lab", 
                       name="°C")+
  coord_fixed(ratio=2)+
  theme_minimal()+
  theme(
    plot.title = element_text(face='bold',hjust=0.5),
    plot.caption=element_text(face='italic',hjust=1),
    axis.title = element_blank(),
    panel.grid = element_blank(),
    legend.position = 'bottom')
```

Intégrons des limites entre les tuiles à l'aide de lignes noires. Modifions la taille de la légende et des éléments textuelles (titres et captions). En cadrons notre graphe.

```{r fig.height=3,fig.width=11,fig.align='left'}
ggplot(data=dat_1,
       aes(x=an,y=ms,fill=temp))+
  geom_tile(colour="black",lwd = 0.01,linetype = 1)+
  labs(title="Températures moyennes au centre de l'Angleterre",
       caption="Source: Hadley Center - Parker et al, 1992")+
  scale_fill_gradient2(low="blue3", high="red3", mid="yellow",
                       midpoint=9,limit=c(-4,19.8), space="Lab", 
                       name="°C")+
  coord_fixed(ratio=2)+
  theme_minimal()+
  theme(
    plot.title = element_text(face='bold',hjust=0.5),
    plot.caption=element_text(face='italic',hjust=1),
    plot.background = element_rect(color='black'),
    axis.title = element_blank(),
    panel.grid = element_blank(),
    legend.position = 'bottom',
    legend.title = element_text(vjust=0.85,size=6),
    legend.text = element_text(size=6),
    legend.key.size = unit(0.5, 'cm'), 
    legend.key.height = unit(0.25, 'cm'),
    legend.key.width = unit(1.5, 'cm'))
```

Les choses serait plus parlante avec une numérotation des abscisses plus précises. Optons pour une progressions par blocs de 4 ans. Changeons l'angle d'écriture pour que l'ensemble reste lisible.

```{r fig.height=3,fig.width=11,fig.align='left'}
ggplot(data=dat_1,
       aes(x=an,y=ms,fill=temp))+
  geom_tile(colour="black",lwd = 0.01,linetype = 1)+
  labs(title="Températures moyennes au centre de l'Angleterre",
       caption="Source: Hadley Center - Parker et al, 1992")+
  scale_x_continuous(breaks=seq(1772,2022,4))+
  scale_fill_gradient2(low="blue3", high="red3", mid="yellow",
                       midpoint=9,limit=c(-4,19.8), space="Lab", 
                       name="°C")+
  coord_fixed(ratio=2)+
  theme_minimal()+
  theme(
    plot.title = element_text(face='bold',hjust=0.5),
    plot.caption=element_text(face='italic',hjust=1),
    plot.background = element_rect(color='black'),
    axis.title = element_blank(),
    axis.text.x = element_text(angle=90),
    panel.grid = element_blank(),
    legend.position = 'bottom',
    legend.title = element_text(vjust=0.85,size=6),
    legend.text = element_text(size=6),
    legend.key.size = unit(0.5, 'cm'), 
    legend.key.height = unit(0.25, 'cm'),
    legend.key.width = unit(1.5, 'cm'))
```

Pour finir, passons l'axes des abscisses au dessus du repaire, renversons l'ordre des ordonnées pour que janvier arrive en premier, ajustons le graphe pour les étiquettes des ordonnées collent au repaire. N'oublions pas de donner un nom au graphe pour pouvoir le mobiliser par la suite.

```{r fig.height=2.5,fig.width=11,fig.align='left'}
ggplot(data=dat_1,
       aes(x=an,y=fct_rev(factor(ms)),fill=temp))+
  geom_tile(colour="black",lwd = 0.01,linetype = 1)+
  labs(title="Températures moyennes au centre de l'Angleterre",
       caption="Source: Hadley Center - Parker et al, 1992")+
  scale_x_continuous(breaks=seq(1772,2022,4),position="top")+
  scale_fill_gradient2(low="blue3", high="red3", mid="yellow",
                       midpoint=9,limit=c(-4,19.8), space="Lab", 
                       name="°C")+
  coord_fixed(ratio=2,xlim=c(1767,2022),expand = FALSE)+
  theme_minimal()+
  theme(
    plot.title = element_text(face='bold',hjust=0.5),
    plot.caption=element_text(face='italic',hjust=1),
    plot.background = element_rect(color='black'),
    axis.text.x= element_text(angle=90,size=6,vjust=0.5),
    axis.text.y= element_text(hjust=1,size=6,margin = margin(0,-0.5,0,0,'cm')),
    axis.title = element_blank(),
    panel.grid = element_blank(),
    legend.position = 'bottom',
    legend.title = element_text(vjust=0.85,size=6),
    legend.text = element_text(size=6),
    legend.key.size = unit(0.5,'cm'), 
    legend.key.height = unit(0.25,'cm'),
    legend.key.width = unit(1.5,'cm'),
    plot.margin = margin(0.01,0.5,0.01,0.5,'cm'))->g
g
```

Le graphe que nous venons de réaliser présente les années sur l'axe horizontal et les mois sur l'axe vertical. C'est un choix. Nous aurions pu faire l'inverse est obtenir un autre graphe comme celui ci contre. L'important c'est que la présentation choisie réponde à une logique.

```{r fig.height=20,fig.width=8,fig.align='left'}
ggplot(data=dat_1,
       aes(x=factor(ms),y=an,fill=temp))+
  geom_tile(colour="black",lwd = 0.01,linetype = 1)+
  labs(title="Températures moyennes au centre de l'Angleterre",
       caption="Source: Hadley Center - Parker et al, 1992")+
  scale_x_discrete(position="top")+
  scale_y_continuous(breaks=seq(1772,2022,4))+
  scale_fill_gradient2(low="blue3", high="red3", mid="yellow",
                       midpoint=9,limit=c(-4,19.8), space="Lab", 
                       name="°C")+
  coord_fixed(ratio=0.15,ylim=c(1767,2022),expand = FALSE)+
  theme_minimal()+
  theme(
    axis.title = element_blank(),
    axis.text.y = element_text(size=6), 
    legend.position = 'top',
    legend.title = element_text(vjust=0.85,size=4),
    legend.text = element_text(size=4),
    legend.key.size = unit(0.5, 'cm'), 
    legend.key.height = unit(0.25, 'cm'),
    legend.key.width = unit(1.5, 'cm'),
    plot.title = element_text(face='bold',hjust=0.5,size=9),
    plot.caption=element_text(face='italic',hjust=1),
    plot.background = element_rect(color='black'),
    plot.margin = margin(0.1, 1, 0.1, 1, "cm"),
    panel.grid = element_blank())->g1
g1
```

Ce type de représentation, si elle est diffusée par internet, gagne à inclure des éléments d'interaction qui peuvent améliorer la communication du message porté par les données. Cela peut être réaliser à partir du package plotly. Pour illustrer ce propos, utilisons-le sur le premier graphe légèrement transformé afin de simplifier les choses (je suis loin de maîtriser les subtilités de ce package trés riche...). 

```{r fig.align='left',fig.height=2,fig.width=11,message=FALSE, warning=FALSE}
library(plotly)
g_<-g+aes(text=paste0(ms,' ',an,'
',round(temp,digits=2),'°'))+
  theme(plot.title = element_text(color='red'),
        legend.position = 'none' ) 
ggplotly(g_,tooltip = c('text')) %>% 
    layout(margin = list(l = -20, r = -2, b =-2, t = 30,pad=-100),
           dragmode=FALSE) %>% 
  config(displayModeBar=FALSE)
```

Notez que l'on a ajouté une esthétique reprenant le texte associé à l'étiquette devant s'afficher lorsque la curseur passe sur une tuile. Notons également que beaucoup de notre mise en forme a été perdu. Bref, il y a peut être plus intéressant pour tirer partie de nos données.

Essayons plutôt de dresser une heatmap des écarts de températures à la moyenne générale de la série ou la moyenne de chaque mois. Reprenons la base pour générer les variables correspondant.

```{r}
dat_2<-dat_1 %>% 
  mutate(tm=mean(temp)) %>% 
  group_by(ms) %>% 
  mutate(moy_m=median(temp),dif=temp-moy_m,dif_=temp-tm)
```

Commençons par les écarts à la moyenne générale. 

```{r fig.height=2.5,fig.width=11,fig.align='left'}
ggplot(data=dat_2,
       aes(x=an,y=fct_rev(factor(ms)),fill=dif_))+
  geom_tile(colour="black",lwd = 0.01,linetype = 1)+
  labs(title="Températures moyennes au centre de l'Angleterre",
       caption="Source: Hadley Center - Parker et al, 1992")+
  scale_x_continuous(breaks=seq(1772,2022,4),position="top")+
  scale_fill_gradient2(low="blue", high="red", mid="yellow",midpoint=0,
                       limit=c(-11.7131,9.5782),space="Lab",name="Ecart")+
  coord_fixed(ratio=2,xlim=c(1767,2022),expand = FALSE)+
  theme_minimal()+
  theme(
    plot.title = element_text(face='bold',hjust=0.5),
    plot.caption=element_text(face='italic',hjust=1),
    plot.background = element_rect(color='black'),
    axis.text.x= element_text(angle=90,size=6,vjust=0.5),
    axis.text.y= element_text(hjust=1,size=6,margin = margin(0,-0.5,0,0,'cm')),
    axis.title = element_blank(),
    panel.grid = element_blank(),
    legend.position = 'bottom',
    legend.title = element_text(vjust=0.85,size=6),
    legend.text = element_text(size=6),
    legend.key.size = unit(0.5,'cm'), 
    legend.key.height = unit(0.25,'cm'),
    legend.key.width = unit(1.5,'cm'),
    plot.margin = margin(0.01,0.5,0.01,0.5,'cm'))
```

Sans grande surprise, on a quelque chose de quasi identique au graphe de base. On a la marque forte de température plus élevées les mois d'été et plus faibles les mois d'hivers. On note aussi des hivers moins froid sur la fin de la série mais les choses sont peu claires. Les effets de saisons masquent les tendances ce ne sera pas le cas avec les écarts à la moyenne établi sur les mois.

```{r fig.height=2.5,fig.width=11,fig.align='left'}
ggplot(data=dat_2,
       aes(x=an,y=fct_rev(factor(ms)),fill=dif))+
  geom_tile(colour="black",lwd = 0.01,linetype = 1)+
  labs(title="Températures moyennes au centre de l'Angleterre",
       caption="Source: Hadley Center - Parker et al, 1992")+
  scale_x_continuous(breaks=seq(1772,2022,4),position="top")+
  scale_fill_gradient2(low="blue", high="red", mid="yellow",midpoint=0.03028,
                       limit=c(-6.52803,5.411265),space="Lab",name="Ecart")+
  coord_fixed(ratio=2,xlim=c(1767,2022),expand = FALSE)+
  theme_minimal()+
  theme(
    plot.title = element_text(face='bold',hjust=0.5),
    plot.caption=element_text(face='italic',hjust=1),
    plot.background = element_rect(color='black'),
    axis.text.x= element_text(angle=90,size=6,vjust=0.5),
    axis.text.y= element_text(hjust=1,size=6,margin = margin(0,-0.5,0,0,'cm')),
    axis.title = element_blank(),
    panel.grid = element_blank(),
    legend.position = 'bottom',
    legend.title = element_text(vjust=0.85,size=6),
    legend.text = element_text(size=6),
    legend.key.size = unit(0.5,'cm'), 
    legend.key.height = unit(0.25,'cm'),
    legend.key.width = unit(1.5,'cm'),
    plot.margin = margin(0.01,0.5,0.01,0.5,'cm'))
```
On observe plus nettement le réchauffement sur la fin de la série. Il y a moins de tuiles bleutées et plus d'orangées à partir des années 90.


