---
title: Sell in May and go away [4]
author: Ludovic Vigneron
date: '2024-12-20'
slug: []
categories:
  - Effets calendaires
  - Finance
  - Finance comportementale
tags:
  - Effets calendaires
  - Finance comportementale
editor_options: 
  markdown: 
    wrap: 72
bibliography: references.bib
---

**Continuons la série sur la finance comportementale avec d'autres
effets calendaires. Cette fois-ci, nous considérerons des périodes plus
larges impliquant des récurrences se définissant sur l'année.
L'inspiration est toujours la même
([NEDL](https://www.youtube.com/@NEDLeducation)).**

# Le(s) papier(s) d'origine

Nous nous intéressons ici à des anomalies ont été relevées sur la base
de périodes définies de l'année composées d'un ou de plusieurs mois.
Nous en testerons deux: l'effet janvier(/avril) et l'effet '*sell in may
and go away*' (ou *Halloween*).

@rozeff1976 sont ainsi les premiers à relever la présence de rendements
anormalement élevés au moins de janvier sur le *NYSE* à partir d'un
indice équipondéré. Le phénomène est expliqué au moins partiellement par
des considérations fiscales. On peut se reporter à @thaler1987 pour une
synthèse des discutions autour de ce résultat à l'époque (reposant sur
les plus petites capitalisations, les titres qui ont précédemment
sous-performé, avec des rendement fort positif concentrés sur les
premiers jours du mois...). L'anomalie a été documenté dans de nombreux
pays. Au Royaume-Uni, la période fiscale est en avril pourtant l'effet
janvier y a été documenté.

@bouman2002 mettent en évidence la présence d'une période plus
fréquemment baissière sur les marchés situées entre mai et septembre,
voir entre mai et octobre confirmant l'adage comme quoi il faudrait
mieux vendre ses actions en mai et ne revenir sur le marché qu'après
*Halloween*.

# Chargeons les packages et les données

Pour tester les effets janvier et '*sell in may*' , nous ne mobiliserons
ici quelques packages : le très classique *tidyverse* et *scale* qui
nous permettra de mettre en forme les axes de nos graphes.
Chargeons-les.

```{r charger_les_packages,message=FALSE}

library(tidyverse)
library(scales)
```

Ceci étant fait, chargeons les données sur lesquelles nous allons
testons les anomalies. Il s'agit encore une fois des rendements de
l'indice *Standard & Poor 500* (encore une fois vous pouvez le faire
[ici](S&P500_return.csv)). La période de test retenue est ici celle
courant du 31 décembre 1959 au 31 décembre 2020.

```{r charger_les_données, message=FALSE}

dat<-read_delim("S&P500_return.csv",delim=";") %>%
  filter(date_t>=as.Date('1959-12-31',"%Y-%m-%d")&
           date_t<=as.Date('2020-12-31',"%Y-%m-%d"))

head(dat)
```

# Traitement des données

Marquons les mois et périodes que nous allons mobilisés pour les tests.
Commençons par les mois de janvier et d'avril, pour l'effet janvier ou
équivalent. Ajoutons la période de l'année qui n'est pas située entre
mai et octobre et donc celle qui coure entre courant d'octobre à mai
(avant mai et après octobre). Si les effets existent (encore), nous
devrions constaté des rendements en moyenne plus élevés en janvier (et
ou avril) que sur les autres mois et sur la période composée des mois de
octobre, novembre, décembre, janvier, février, mars, avril et mai (avant
mai et après octobre).

```{r}

dat<-dat %>%
  mutate(mois=month(date_t),
         mois_l=month(date_t,label=TRUE),
         janv=mois==1, avr=mois==4,
         hallowen=ifelse(mois<=5,1,ifelse(mois>=10,1,0)))
```

# Statistiques descriptives

Avant d'entrer dans le vif de l'analyse présentons quelques éléments
descriptifs. Commençons par calculer les rendements journaliers moyens
pour chaque mois.

```{r}

tab<-dat %>%
  group_by(mois_l) %>%
  summarize(mois=unique(mois),
            N=n(),
            moyenne=round(mean(ret),digits=6)) %>%
  ungroup() 

tab
```

Présentons ces éléments sous la forme d'un graphe. Marquons en bleu la
moyenne des rendements journaliers moyens de chaque mois et en rouge les
rendements nuls.

```{r}

ggplot(data=tab,aes(x=mois,y=moyenne))+
  geom_line()+
  geom_point()+
  geom_hline(yintercept = 0,color='red')+
  geom_hline(yintercept = mean(tab$moyenne),color='blue')+
  annotate("text",label="moyenne",
           x=11,
           y=mean(tab$moyenne)+0.00004, color='blue')+
  labs(y="rendements moyens")+
  scale_x_continuous(breaks = 1:12,labels=tab$mois_l)+
  scale_y_continuous(labels=label_percent())+
  theme_minimal()+
  theme( 
    axis.title.x = element_blank(),
    panel.grid.minor = element_blank())
```

Le graphe marque la présente de rendements moyennes supérieurs sur les
périodes d'intérêts. Ils sont plus fréquemment au dessus de la moyenne
générale. Néanmoins, cela ne dit pas si ces différences sont
statistiquement significatives. Procédons au test.

# Tests statistiques

Commençons par tester l'effet janvier (et avril) qui se justifierait par
des périodes fiscales (liquidation des positions perdante en décembre
pour matérialiser les moins-values avant le redémarrage de l'année
fiscale de manière à réduire l'impôt à payer et le rachat des titres
concernés début janvier). Régressons les rendements journaliers sur les
variables marquant les mois test (janvier et avril).

```{r}

reg<-summary(lm(ret~janv+avr,data=dat))

reg
```

Aucun des deux coefficients attachés à janvier et avril n'est
statistiquement significatif. On ne peut donc pas sur la période
conclure à la présence d'une anomalie calendaire de type effet janvier
(ou même avril).

Testons la seconde anomalie :'*sell in may and go away*' (vendre en mai
et revenir sur le marché après *Halloween*). Régressons nos rendements
journaliers sur la variable marquant la période avant mai et après
*Halloween* (octobre à avril).

```{r}

reg<-summary(lm(ret~hallowen,data=dat))

reg
```

On a un coefficient positif et statistiquement significatif (au seuil de
5%). Il apparaît que l'anomalie persiste sur la période étudiée. Les
rendements journaliers sont, en moyenne, plus important entre octobre et
mai qu'entre mai et octobre.

**Résumons:** on peut conclure que l'effet janvier ne semble plus
pouvoir être mesuré sur la période d'étude. Néanmoins, notons que notre
test s'éloigne des conditions dans lesquelles il a été initialement
mesuré. L'indice *S&P 500* est un indice pondéré par les capitalisations
alors que dans le papier de Rozeff et Kinney l'indice utilisé était
équipondèré. Dans un indice pondéré par les capitalisations le poids des
petites capitalisation est faibles. Hors, c'est sur elles que l'effet a
été documenté. Ainsi, nos conclusion ici sont mitigés: soit l'effet a
été maintenant arbitré, soit notre test est trop éloigné de la
configuration initiale pour être valable.

Concernant l'effet '*sell in may*', le test est plus conforme à
l'original. Il montre que l'anomalie semble persister même s'il n'est
statistiquement significatif qu'au seuil de 5%. Sur la période d'étude,
il ne semble pas être arbitré (ou du moins pleinement arbitré).
