---
title: L'effet vacances [2]
author: Ludovic Vigneron
date: '2024-10-27'
slug: []
categories:
  - Finance
  - Finance comportementale
tags:
  - Effets calendaires
  - Finance
  - Finance comportementale
editor_options: 
  markdown: 
    wrap: 72
bibliography: references.bib
---

**Pour ce second post dans la série consacrée à la finance
comportementale, revenons sur les effets calendaires qui ont, par le
passé, été mis en évidence comme affectant les rendements des actions.
Encore une fois, cette application est principalement une réplication
sous R du travail présenté par Savva Shanaev et Arina Shuraeva sous
excel sur leur chaîne youtube [NDEL](www.youtube.com/@NEDLeducation)
(que je recommande fortement).**

# Le(s) papier(s) d'origine

L'effet vacances (*holiday effect*) est une autre anomalie de marché au
regard de l'hypothèse d'efficience détectée dans les années 80. Il a
notamment été mis en évidence par @ariel1990 et @cadsby1992. Il consiste
en la présence de rendements en moyenne plus importants que les autres
jours la veille de périodes de vacances (des périodes de fremeture du
marché plus longues que les simples weekends) .

Sa présence a été justifié à la fois par des biais d'optimistes avant
les périodes de congése et la prudence des s*hort sellers* (les vendeurs
à découvert) qui préfèrent liquider leurs positions avant une longue
fermeture du marché (ou pour un jours fériés).

# Chargeons les packages et les données

Pour tester l'effet vacances, nous ne mobiliserons ici qu'un seul
package : le très classique *tidyverse*. Chargeons-le.

```{r}
#| label: charger_les_packages 
#| message: false

library(tidyverse)
```

Concernant les données, reprenons le jeu que nous avons établi pour
l'effet *weekend* (vous pouvez les charger [ici](S&P500_2015_2020.csv).
Celui-ci comprend des informations journalières concernant l'indice
*Standard and Poor 500* sur la période 2015-2020.

```{r}
#| label: charger_les_données 
#| message: false

dat<-read_delim("S&P500_2015_2020.csv",delim=";")
head(dat)
```

Reprendre ces données, nous évite pas mal de manipulations pour
télécharger l'information, limiter la période d'étude, mettre l'ensemble
dans une data frame, formater les dates et calculer les rendements.

# Traitement des données

Commençons par repérer les jours qui précédents les périodes de
vacances. Ce faisant, il est important de les distinguer de ceux qui
précédent les simples *weekend*. Pour ce faire, nous procédons par
étapes. Tout d'abord, nous calculons pour chaque date le nombre de jours
qui la sépare de la suivante. Un weekend ordinaire sera ainsi marqué par
un écart de dates de 3 jours et le passage ordinaire d'un jour ouvré à
l'autre d'un écart de 1. Tout les autres écarts correspondent donc à des
vacances. Nous codons une variable sur cette base et générons en appui
un facteur aux étiquettes plus claires. Enfin, la dernière observation
de la série,le 31 décembre 2019, est marquée par un NA. Nous corrigeons
cette erreur en indiquant qu'il s'agit bien d'une veille de vacances (le
nouvel an).

```{r}

dat<-dat %>%
  mutate(day_dif=lead(date_t)-date_t,
         holiday=ifelse(day_dif==2,1, ifelse(day_dif>=4,1,0)),
         holiday_f=factor(holiday,labels=c("no_holiday","holiday")))

dat$holiday_f[length(dat$holiday_f)]<-"holiday"
```

Maintenant que toutes les veilles de vacances sont marquées, on peut
calculer les rendements moyens sur ces jours et sur les autres.

```{r}

dat %>% 
  group_by(holiday_f) %>% 
  summarise(moyenne=round(mean(ret)*100,digits=4))
```

On relève que les jours hors veilles de vacances présentent un rendement
moyenne de 4 points de base (0,04%) et que les veilles de vacance un
rendement quasi nulle 0,08 points de base (0,0008%). Cela est déjà
contraire à ce que devrait produire l'effet vacances (des rendements
plus importants les veilles de vacances). Mais la différence constatée
est-elle statistiquement significative ?

# Tests statistiques

La comparaison des moyennes se fait sur la base d'un test de Student.
Pour connaître, la forme qu'il doit prendre il est nécessaire de tester
au préalable l'égalité des variances. Pour ce faire, nous mobilisons un
test de Fisher. Mais avant de le pratiquer établissons les variances, le
nombre d'observations et les degrés de liberté associés aux groupes
comparés.

```{r}

dat %>%
  group_by(holiday_f) %>%
  summarise(moyenne=round(mean(ret)*100,digits=4),
            variance=round(var(ret),digits=6), 
            N=n(),
            df=N-1)
```

Il y a 46 jours qui sont des veilles de vacances sur la période d'étude.
Les variances des deux échantillons sont relativement proches. Mais, on
ne peut pas conclure à leur égalité sans test. Calculons le ratio de ces
variances sous H0 (l'égalité des variances). Celui-ci suit une loi de
Fisher à n-1,m-1 degrés de liberté. Tirons la *p-value* du test des
valeurs observées;

```{r}

Fish<-var(dat$ret[dat$holiday_f=="holiday"])/var(dat$ret[dat$holiday_f=="no_holiday"]) 
c(Fish=Fish,pv=pf(Fish,45,1211,lower.tail = FALSE)*2) %>% round(digits=4)
```

Avec une *p-value* de 22,41%, on ne peut raisonnablement pas rejeter H0
(égalité des variances). Le même test peut être fait directement à
partir de la fonction **var.test()**. Pour obtenir, le ratio dans le
même sens que celui utilisé dans le calcul détaillé inversons la
variable *holiday* (les 1 deviennent des 0 et les 0 des 1).

```{r}

var.test(ret~abs(holiday-1),data=dat)
```

Le test pratiqué ici est bilatéral. On peut également le pratiquer en
unilatéral en posant que l'hypothèse alternative (H1) est que la
variance des rendements les veilles de vacances est plus grande que
celle des autres jours.

```{r}

var.test(ret~abs(holiday-1),data=dat,alternative="greater")
```

On aboutit à la même conclusion. H0 (l'égalité des variances) ne peut
être rejetée avec un niveau de certitude suffisant. En conséquence, la
forme du test de Student à utiliser est la forme classique. Soit la
suivante :

$$
t=\frac{\bar{r_1}-\bar{r_2}}{s_p.\sqrt{\frac{1}{n_1}+\frac{1}{n_2}}}
$$

où

$$
s_p=\sqrt{\frac{(n_1-1)s_1^2+(n_2-1)s_2^2}{n_1+n_2-2}}
$$

```{r}

sp<-sqrt(((46-1)*var(dat$ret[dat$holiday_f=="holiday"])+
            (1212-1)*var(dat$ret[dat$holiday_f=="no_holiday"]))/(46+1212-2))
t<-(mean(dat$ret[dat$holiday_f=="holiday"])-
      mean(dat$ret[dat$holiday_f=="no_holiday"]))/(sp*sqrt((1/46)+(1/1212)))
c(t=t,p_value=pt(-0.31528,nrow(dat)-2)*2)
```

Avec une *p-value* de 75,26%, on ne peut pas rejeter H0. Les rendements
moyens sur les veilles de vacances ne sont pas statistiquement
différents de ceux des autres jours. Il n'y a pas d'effet vacances sur
la période d'étude. Encore, une fois l'anomalie semble avoir été
arbitrée.

Le test peut être pratiqué directement en utilisant la fonction
**t.test()** et en veillant à sélectionner l'option var.equal=TRUE.

```{r}

t.test(ret~abs(holiday-1),data=dat,var.equal=TRUE)
```

**Résumons:** on peut conclure que les rendements autour des veilles de
vacances ne sont pas, sur la période étudiée, statistiquement différents
de ceux constatés les autres jours. Il n'y a pas ici d'effet vacances.

L'anomalie a disparu. Une des explications de cette disparition est que
les agents connaissant de son existence auraient progressivement procédé
à des arbitrages amenant à sa disparition.
